【裁判字號】    95,訴,669
【裁判日期】    950831
【裁判案由】    給付使用補償金
【裁判全文】
臺灣板橋地方法院民事判決            95年度訴字第669號
原      告  臺北縣政府
法定代理人  乙○○
訴訟代理人  甲○○
被      告  丁○○
                      2樓
            丙○○
上二人共同
訴訟代理人  黃榮謨律師
上列當事人間請求給付使用補償金事件，經本院於民國95年8 月
23日言詞辯論終結，判決如下：
    主  文
被告應將坐落臺北縣三重市○○○段447 之10地號如附圖所示斜
線部分，面積為貳佰壹拾伍平方公尺之建物拆除，並將土地返還
原告。
被告應給付原告新臺幣肆拾柒萬捌仟佰柒拾伍元，及自民國九
十五年一月二十四日起至清償日止按年息百分之五計算之利息。
被告應自民國九十五年一月二十四日起至返還第一項土地之日止
，按月給付原告新臺幣柒仟玖佰柒拾參元。
訴訟費用由被告負擔。
原告其餘之訴駁回。
本判決第一項於原告以新臺幣貳拾肆萬肆仟肆佰肆拾元供擔保後
，得為假執行，如被告以新臺幣柒佰拾萬仟貳佰元為原告
預供擔保，免為假執行。
本判決第二項於原告以新臺幣壹拾伍萬玖仟肆佰陸拾元供擔保後
，得為假執行，如被告以新臺幣肆拾柒萬捌仟佰柒拾伍元為原
告預供擔保，免為假執行。
原告其餘假執行之聲請駁回。
    事實及理由
壹、程序方面：
一、本件訴訟原告原以丙○○、楊重庸二人為被告，惟被告之一
    楊重庸業於本件訴訟進行中之民國95年1 月24日死亡，繼承
    人為其配偶庚○○及其子女戊○○、丁○○、己○○共四人
    ，其中庚○○、戊○○、己○○均已向本院家事法庭呈報拋
    棄繼承，經本院95年度繼字第493 號拋棄繼承事件准予備查
    ，有本院95年3 月24日板院輔家任95年度繼字第493 號函各
    1 紙在卷可稽，是丁○○為被告楊重庸之唯一繼承人。又丁○○於95年6 月8 日向本院具狀聲明承受訴訟，並經原告於
    95 年6月14日言詞辯論期日當庭表示同意，經核並無不合，
    應予准許。
二、按訴狀送達後，原告不得將原訴變更或追加他訴，但有下列
    各款情形之一者，不在此限：(三)擴張或減縮應受判決事項之
  ?聲明者(七)不甚礙被告之防禦及訴訟之終結者。民事訴訟法第
  ?255 條第1 項第3 款、第7 款分別定有明文。
三、本件原告起訴係請求「被告等應給付原告新台幣（下同）62
    6,115 元，及自支付命令送達翌日起至清償日止，按年息5%
    計算之利息。」嗣變更為「(一)被告應將坐落於台北縣三重市
    ○○○段頂崁小段447-10地號土地上之房屋拆除後，將該土
    地返還予原告(二)被告應給付原告新台幣626,115 元，及自起
    訴狀繕本送達之翌日起至清償日止，按年息5%計算之利息(三)
    被告應自民國95年1 月1 日起至返還第1 項土地予原告之日
    止，按月給付9,345 元予原告(四)第1 、2 項之請求，原告願
    供擔保，請准予宣告假執行」又變更為「(一)被告崧威貿易有
    限公司應將無權占用原告坐落於三重市○○○段447-10地號
    頂崁小段447-10地號土地（門牌號碼為三重市○○路○ 段12
    9 巷7 號）之建物拆除(二)被告丙○○、庚○○、戊○○、丁○○、己○○、崧威貿易有限公司應將無權占用原告坐落於
    三重市○○○段447-10地號土地返還予原告(三)被告應給付原
    告560,70 0元，及自95年1 月24日起至清償日止，按年息5%
    之利息(四)被告丙○○、庚○○、戊○○、丁○○、己○○應
    自民國95年1 月24日起至返還第2 項土地予原告之日止，按
    月給付9, 345元予原告」。另於本院勘驗系爭土地後，更正
    其面積，減縮返還不當得利之數額，而為「(一)被告崧威貿易
    有限公司應將無權占用原告坐落於三重市○○○段頂崁小段
    447-10地號土地（門牌號碼為三重市○○路○ 段129 巷7號
    ）之建物拆除(二)被告張永潭、丁○○、崧威貿易有限公司等
    人應將無權占用原告坐落於三重市○○○段頂崁小段447-10
    地號土地返還予原告。(三)被告張永潭、丁○○等人應給付原
    告479,440 元，及自95年1 月24日起至清償日止，按年息5%
    之利息(四)被告張永潭、丁○○應自民國95年1 月24日起至返
    還原告坐落台北縣三重市○○○段頂崁小段447- 10 地號土
    地予原告之日止，按月給付7,973 元予原告。」關於原告追
    加拆屋還地之聲明雖經被告95年6 月8 日具狀表示不同意原
    告為訴之追加，惟此部分並無礙被告之防禦及訴訟之終結，
    於此部分應准予追加；再者追加崧威貿易有限公司為被告部
    分，原告於95年8 月9 日言詞辯論期日當庭撤回對該被告之
    追加，被告當庭亦未提出異議；又關於原告變更返還不當得
    利之數額部分，為擴張或減縮應受判決事項之聲明，揆諸首
    揭條文，應予准許，此先予敘明。
貳、實體方面：
一、原告起訴主張：兩造原於72年間訂有系爭土地租賃契約，依
    租賃契約之條款約定，於租約期滿時，承租人願繼續承租者
    ，應於期滿前一個月內，向出租機關申請換訂租賃契約，未
    依限續約者，視為無意續約。系爭租賃契約迄78年6 月30日
    ，因租賃期間屆滿而消滅租賃關係，被告自屬無權佔用原告
    之土地。被告自78年7 月1 日起無權占有原告所有坐落台北
    縣三重市○○○段頂崁小段447-9 地號土地1 筆，面積共計
    215 平方公尺，屢經原告催請被告繳納使用補償金，被告均
    置之不理。按無法律上之原因而受利益，致他人受損害者，
    應返還其利益；雖有法律上之原因，而其後已不存在者亦同
    。被告無權占有原告所有之系爭土地使用收益，自為無法律
    上之原因受利益，致原告受有相當於租金之損害；查國有出
    租基地，自82年7 月1 日起，一律依照土地申報地價年息5%
    計收租金，有行政院82年4 月23日台82財字第11153 號函可
    憑，原告請求被告按系爭土地之公告地價年息5%給付使用補
    償金，並無不當。自90年1 月24日起至95年1 月23日止，按
    系爭土地公告地價年息5 % 計算，共為479,440 元，原告請
    求被告給付之。又被告迄今仍無返還系爭土地之意，顯有繼
    續占用之虞，為此原告請求被告按月給付7,973 元至返還之
    日止之不當得利；又按數人負同一債務或同一債權，而給付
    可分者，除法律另有規定或契約另有定外，應平均分擔或分
    受之。其給付本不可分而變為可分者亦同，民法第271 條定
    有明文，原告請求被告依比例平均返還渠等所受利益及按月
    給付不當得利。並聲明：被告應將無權佔用原告坐落於台北
    縣三重市○○○段頂崁小段447 之10地號土地上之建物拆除
    ，並將土地返還原告，及被告應給付原告479,440 元，及自
    95年1 月24日起至清償日止，按年息5%計算之利息，及被告
    應自95年1 月24日起至返還系爭土地之日止，按月給付7,97
    3 元予原告。原告願供擔保，請准宣告假執行。
二、被告則以：原告與原被告楊重庸之先父張富訂立三七五耕地
    租約，原被告楊重庸以繼承人之身分繼續承租至78年，然查
    系爭土地於78年因地目變更，即由耕地變為工業用地，原告
    調漲地租，故原被告楊重庸未再與之簽約；被告現所占用系
    爭土地多為廢棄閒置土地，可利用之經濟價值甚低，本件應
    審酌兩造原訂租約之租金標準，原告請求依照公告地價5%計
    算不當得利，似嫌過高；又按三七五減租條例第17條第2 項
    規定依同條第1 項第5 款規定終止租約時，除法律另有規定
    外，出租人應給予承租人補償即終止租約當期之公告現值減
    除土地增值稅後餘額3 分之1 ，再主張就此補償費與原告請
    求之使用補償金為抵銷等語置辯。並聲明：原告之訴及其假
    執行之聲請均駁回，如受不利之判決，願供擔保請准宣告免
    為假執行。
三、經查：原告所有坐落台北縣三重市○○○段頂崁小段447-9
    地號面積252 平方公尺，目前廠房所占用面積215 平方公尺
    ，空地面積37平方公尺，業據原告提出土地登記謄本為證，
    並經本院會同臺北縣三重地政事務所人員勘驗現場屬實，有
    現場照片、土地複丈成果圖為憑，並被告於95年8 月9 日言
    詞辯論期日對其所占用面積為215 平方公尺當庭表示沒有意
    見，應可認定。又本院履勘現場時，命地政人員就地上建物
    之全部施測，被告丙○○承認系爭土地上之建物為其所搭建
    ，此有勘驗筆錄可稽，復於95年8 月9 日言詞辯論期日由被
    告再為同一表示，是占有之情事，實為確鑿。
四、次查：原告與被告丙○○、楊重庸之先父張富訂立耕地租約
    ，被告以繼承人之身分繼續承租至78年間期滿未再續約，兩
    造租約即告終止，此為兩造所不爭執，是被告楊重庸及被告
    丙○○於租約終止後仍繼續使用系爭土地，自屬無權占有。
    按無法律上之原因而受利益，致他人受損害者，應返還其利
    益，民法第179 條定有明文。被告無正當權源，占有系爭土
    地，其消極地減免應支付使用土地之代價而受有利益，致原
    告受有相當於租金之損害，自已構成不當得利。又按城市地
    方土地之租金以不超過其申報地價年息10% 為限，為土地法
    第105 條、第97條第1 項所明定。查系爭土地位於台北縣三
    重頂崁工業區內，臨接台北縣三重市○○路○ 段126 巷，現
    作工廠使用，有照片可稽，本院斟酌基地之位置、工商繁榮
    程度、利用基地之經濟價值及所得利益等情狀，認不當得利
    之數額以申報地價年息5%計算為宜。被告請求參酌兩造原訂
    耕地租約之租金數額為標準，惟查兩造自78年即已終止租約
    ，當時地價與現今地價不可比擬，且系爭土地係作廠房使用
    ，自不能參照耕地租金計算，是被告所辯不可採。按利息，
    因五年間不行使而消滅，民法第126 條定有明文。原告請求
    之意思應以本件支付命令到達被告之時間生中斷時效之效力
    ，亦即以95年1 月23日中斷時效。是原告請求自90年1 月24
    日起算之不當得利，自屬有據。查89、93年度系爭土地之申
    報地價為每平方公尺8,900 元，此有地價謄本?紙足參。系
    爭土地自90年1 月24日起算至95年1 月23日止按年息5%計算
    之不當得利，合計為478,375 元（計算方式如下：215 ×89
    00×0.05×5 ＝478375) 。
五、又被告自占用迄今仍無返還系爭土地之意，顯有繼續占用之
    虞，被告應自95年1 月24日起至返還系爭土地之日止按月給
    付原告7973元（計算方式如下：8,900x215x0.05/12 ＝7,97
    3）。 綜上，原告請求被告拆除系爭土地上之建物及將系爭
    土地返還原告，及給付478,375 元及自95年1 月24日起至清
    償日止按年息5%計算之利息，及被告自95年1 月24日起至返
    還系爭土地之日止按月給付原告7,973 元部分，為有理由，
    應予准許；逾此範圍則無理由，應予駁回。。
六、再查，耕地三七五減租條例第17條第1 項所定出租人應付承
    租人補償費之情形，係指出租人於租佃期限未屆滿前任意終
    止者而言。而兩造租賃契約至78年間期滿後未再續約，此為
    兩造所不爭執。準此，被告辯稱原告於租約屆滿前任意終止
    租約，主張原告應給付被告補償及就此補償費與原告請求之
    使用補償金互為抵銷等語，核與前揭事實不合，其抗辯顯不
    可採。
七、本判決主文第一項，兩造陳明願供擔保請准宣告假執行或免
    為假執行，經核均無不合，爰分別酌定相當之擔保金額准許
    之。
八、結論：本件原告之訴為一部有理由，一部無理由，依民事訴
    訟法第79條、第390 條第2 項、第392 條，判決如主文。
中    華    民    國    95    年    8     月    31    日
                  民事第三庭    法  官  邱育佩
以上正本係照原本作成。
如對本判決上訴，須於判決送達後20日內向本院提出上訴狀。
中    華    民    國    95    年    8     月    31    日
                            書記官  王苑琦


司法院資訊處製作；財團法人民間司法改革基金會備份。
